臺灣嘉義地方法院刑事判決　　　　　　　 98年度訴字第931號
公　訴　人　臺灣嘉義地方法院檢察署檢察官
被　　　告　陳俊良
選任辯護人　蔡碧仲律師
　　　　　　陳振榮律師
　　　　　　張宗存律師
被　　　告　翁境宏
選任辯護人　林俊生律師
上列被告等因偽造文書案件，經檢察官提起公訴（98年度偵字第
1629號），本院判決如下：
    主    文
陳俊良犯如附表編號一至四所示之罪，各處如附表編號一至四所
處之刑。應執行有期徒刑捌月，如易科罰金，以新臺幣壹仟元折
算壹日。緩刑貳年，並應於本判決確定之日起壹年內，向公庫捐
款新臺幣拾萬元，並向指定之公益團體、地方自治團體或社區，
提供壹佰小時之義務勞務，緩刑期間付保護管束。扣案之「嘉義
大學土木與水資源工程學系報告專用章」鋼印及如附表「偽造印
文」一欄所示之印文均沒收。
翁境宏犯如附表編號一至四所示之罪，各處如附表編號一至四所
處之刑。應執行有期徒刑壹年，如易科罰金，以新臺幣壹仟元折
算壹日。扣案之「嘉義大學土木與水資源工程學系報告專用章」
鋼印及如附表「偽造印文」一欄所示之印文均沒收。
    犯 罪 事 實
一、陳俊良於民國90年5月至97年4月間擔任國立嘉義大學土木與
    水資源工程學系水工與材料試驗場（下稱嘉義大學材料試驗
    場）研究助理，翁境宏於90年間至97年5月16日在楠峰實業
    股份有限公司（下稱楠峰公司）擔任品管經理。勝興營造有
    限公司（下稱勝興公司）於96年7月間至96年12月間分別向
    雲林縣政府承攬「雲林縣大埤鄉○○村○道路改善工程」、
    「斗南鎮小東、田頭、東明、明昌等路面改善工程」、「土
    庫鎮○○○區○道路改善工程」、「雲84線路面改善工程」
    及「雲174線等道路改善工程」如附表所示之5筆工程，楠峰
    公司係提供瀝青予勝興公司之協力廠商。勝興公司於上開5
    筆工程完工後，應依工程契約書及雲林縣政府採購公共工程
    補充說明書第8點規定，於辦理工程款計價及驗收前，檢附
    瀝青混凝土挖（刨）除料流向證明文件，送請雲林縣政府備
    查，翁境宏為符合上開在驗收前提出文件備查之規定，使勝
    興公司承攬之上開5筆工程得順利請款，詎與陳俊良共同基
    於偽造私文書並持以行使之犯意聯絡及行為分擔，分別於96
    年10月23日至96年11間之某日、96年11月22日至96年12月間
    之某日、97年1月11日至97年2月間之某日、97年2月6日至97
    年3月間之某日，以試驗報告逾期為由，委請陳俊良就附表
    編號一之2筆工程（即項目1至3、項目4至6）、編號二之工
    程（即項目7至9）、編號三之工程（即項目10至12）、編號
    四之工程（即項目13至15）之試驗報告填載委託日前之不實
    日期，僅提供陳俊良相關之規範數據，而未提供試驗樣品，
    陳俊良將國立嘉義大學土木與水資源工程學系水土與材料試
    驗場之「瀝青混合料瀝青含量試驗報告」、「瀝青針入度試
    驗報告」、「瀝青黏度試驗報告」等報告之專用紙張加以影
    印之方式，於96年10月22日後之某日，使嘉義市○○路上不
    知情之某家刻印業者偽刻「嘉義大學土木與水資源工程學系
    報告專用章」鋼印、「陳永祥報告專用」及「林裕淵報告專
    用」印章，而在嘉義大學蘭潭校區材料實驗場實驗室助理個
    人工作室將未經實驗之不實數據偽填於附表所示試驗報告「
    試驗值」一欄；並於試驗報告右上角「報告日期」欄位偽填
    過去日期；而將上開鋼印偽蓋於所有試驗報告「報告簽署人
    」欄位上方；以上開「陳永祥報告專用」及「林裕淵報告專
    用」印章，分別偽蓋於附表項目10、13及11、12、14、15之
    試驗報告右下角「報告簽署人」欄位；另以拾得之「周良勳
    報告專用」印章偽蓋於附表項目1、4、7之試驗報告右下角
    「報告簽署人」欄位；拾得之「張進益報告專用」印章偽蓋
    於附表項目2、3、5、6、8、9之試驗報告右下角「報告簽署
    人」欄位，每筆工程以新臺幣（下同）7,400元，第1次於96
    年11月間之某日收取如附表編號一之2筆工程共計14,800元
    、第2次於96年12月間之某日收取如附表編號二之工程7,400
    元、第3次於97年1月、2月間之某日收取如附表編號三之工
    程7,400元、第4次於97年3月間之某日收取如附表編號五之
    工程7,400元，合計37,000元，均以現金交付，在嘉義市某
    處或楠峰公司交付試驗報告，翁境宏並持以提供勝興公司用
    以向雲林縣政府辦理驗收請領工程款而行使之，足生損害於
    雲林縣政府驗收程序之正確性。
二、案經陳俊良向法務部調查局嘉義市調查站自首，由嘉義市調
    查站移送臺灣嘉義地方法院檢察署檢察官偵查起訴。
    理    由
一、按被告以外之人於審判外之言詞或書面陳述，除法律有規定
    者外，不得作為證據；而於偵查中向檢察官所為之陳述，除
    顯有不可信之情況者外，得為證據；被告以外之人於審判外
    之陳述，經當事人於審判程序同意作為證據，法院審酌該言
    詞陳述或書面陳述作成時之情況，認為適當者，亦得為證據
    ；刑事訴訟法第159條第1項、第159條之1第2項、第159條之
    5第1項分別定有明文。查：
  (一)被告陳俊良及其辯護人對於卷附各傳聞證據於本院行準備程
    序時表示均同意調查，且經本院於審理程序逐一提示予被告
    陳俊良及其辯護人表示意見，被告陳俊良及其辯護人亦未於
    言詞辯論結束前聲明異議。經審酌上開證據資料製作時之情
    況，並無違法不當之瑕疵，以之作為證據應屬適當，且被告
    陳俊良於程序上之彈劾詰問權利已受保障等情，而認卷附各
    傳聞證據合於刑事訴訟法第159條之5規定，因而具證據能力
    。
  (二)被告翁境宏及其辯護人爭執共同被告陳俊良警詢及偵訊中陳
    述無證據能力一情，查：
  1.共同被告陳俊良於警詢陳述係被告翁境宏以外之人於審判外
    之陳述，被告翁境宏及其辯護人既不同意作為證據，且無刑
    事訴訟法所定得例外作為證據之情形，應無證據能力。
  2.共同被告陳俊良於偵訊陳述固係被告翁境宏以外之人於審判
    外之陳述，惟依刑事訴訟法第159條之1規定，此係偵查中向
    檢察官所為之陳述，被告陳俊良均係出於自由意志而為陳述
    ，並無非法、不正之訊問，核無顯不可信之情，是被告陳俊
    良於偵訊陳述，應有證據能力。
  3.被告翁境宏及其辯護人對於本判決所引用之卷附其他傳聞證
    據於本院行準備程序時表示均同意調查，且經本院於審理程
    序逐一提示予被告翁境宏及其辯護人表示意見，被告翁境宏
    及其辯護人亦未於言詞辯論終結前聲明異議。經審酌上開證
    據資料製作時之情況，並無違法不當之瑕疵，以之作為證據
    應屬適當，且被告翁境宏於程序上之彈劾詰問權利已受保障
    等情，而認卷附各傳聞證據合於刑事訴訟法第159條之5規定
    ，因而具證據能力。
  (三)另張新榮出具之收據部分（見本院卷第256頁），此係被告2
    人以外之人於審判外之書面陳述，公訴人既不同意作為證據
    ，又無刑事訴訟法所定得例外作為證據之情形，應無證據能
    力。
二、上揭犯罪事實，業據被告陳俊良坦承不諱，查：
  (一)被告陳俊良偽造附表所示15份試驗報告之事實，證人即嘉義
    大學材料試驗場主任張義隆於調查站卷詢問時證稱：附表所
    示試驗報告並非嘉義大學材料試驗場所出具等語；於審理中
    證述，廠商送件測試會取得編號，附表所示試驗報告之編號
    係屬真正，且有對應編號之試驗報告，但附表所示試驗報告
    並非真正之試驗報告，由此可知附表所示試驗報告並未送件
    取得編號等語（見法務部調查局嘉義市調查站卷〈下稱調查
    站卷〉第27頁、本院卷第317-318頁），核與證人即嘉義大
    學材料試驗場櫃檯林珍如證稱：依規定程序受理廠商委託試
    驗，報告有其對應之編號，97年3月間曾有廠商以試驗報告
    有誤請求更正，當時調出該編號之存底試驗報告，比對後發
    現該廠商提出之試驗報告與存底報告不符，遂向上級呈報等
    語一致（見本院卷第242頁），復有證人即勝興公司工地主
    任劉文龍證稱：其係持附表編號四試驗報告至嘉義大學修改
    之人，當時任職勝興公司，因監造單位李炳霖土木技師以試
    驗報告某部分有錯別字應予修正，遂請伊至嘉義大學修改，
    否則無法請款，至嘉義大學時，櫃檯小姐說試驗報告有問題
    ，其後有指導教授出面說暫時不能發給試驗報告等語（見本
    院卷第295-296、298、30-302、305頁）可佐，並有附表所
    示5筆工程之試驗報告在卷可稽（見調查站卷第58-60、97-9
    9、127-129、155-157、249-251頁），及扣案之「嘉義大學
    土木與水資源工程學系報告專用章」鋼印可證（見本院卷第
    5頁），足認被告陳俊良任意性自白核與事實相符，是被告
    陳俊良分別於96年10月23日至96年11間之某日、96年11月22
    日至96年12月間之某日、97年1月11日至97年2月間之某日、
    97年2月6日至97年3月間之某日，受被告翁境宏委託，分別
    製作附表所示編號一之2筆工程（即項目1至3、項目4至6）
    、編號二之工程（即項目7至9）、編號三之工程（即項目10
    至12）、編號四之工程（即項目13至15）之試驗報告，將國
    立嘉義大學土木與水資源工程學系水土與材料試驗場之「瀝
    青混合料瀝青含量試驗報告」、「瀝青針入度試驗報告」、
    「瀝青黏度試驗報告」等報告之專用紙張加以影印之方式，
    於96年10月22日後之某日，使嘉義市○○路上不知情之某家
    刻印業者偽刻「嘉義大學土木與水資源工程學系報告專用章
    」鋼印、「陳永祥報告專用」及「林裕淵報告專用」印章，
    而在嘉義大學蘭潭校區材料實驗場實驗室助理個人工作室將
    未經實驗之不實數據偽填於附表所示試驗報告「試驗值」一
    欄；並於試驗報告右上角「報告日期」欄位偽填過去日期；
    而將上開鋼印偽蓋於所有試驗報告「報告簽署人」欄位上方
    ；以上開「陳永祥報告專用」及「林裕淵報告專用」印章，
    分別偽蓋於附表項目10、13及11、12、14、15之試驗報告右
    下角「報告簽署人」欄位；另以拾得之「周良勳報告專用」
    印章偽蓋於附表項目1、4、7之試驗報告右下角「報告簽署
    人」欄位；拾得之「張進益報告專用」印章偽蓋於附表項目
    2、3、5、6、8、9之試驗報告右下角「報告簽署人」欄位等
    事實，應堪認定。
  (二)被告陳俊良將附表所示5筆工程共計15份試驗報告交與被告
    翁境宏，被告翁境宏轉交與勝興公司並持向雲林縣政府請領
    工程款等情，除據被告陳俊良自白如前，共同被告翁境宏就
    其將被告陳俊良交付如附表所示之試驗報告交與勝興公司，
    勝興公司並向雲林縣政府提出供述明確（見調查站卷第18-2
    4頁），證人即勝興公司負責人張新榮證稱：勝興公司確實
    承攬雲林縣政府如附表所示之5筆工程，勝興公司無施作道
    路瀝青工程設備及人員，係委託楠峰公司協助施作，上開5
    筆工程均由楠峰公司鋪設瀝青後，再由勝興公司施作其他部
    分工程，上開5筆工程試驗報告係工地主任林春榮向楠峰公
    司取得後交給工程規劃設計公司，再由規劃設計公司送交雲
    林縣政府相關承辦人員辦理驗收等語（見調查站卷第30-35
    頁），核與證人即工地主任劉文龍證述一致（見本院卷第29
    3-306頁），亦經證人即楠峰公司負責人黃文典證稱：被告
    翁境宏前任其公司之品管經理，勝興公司承攬如附表所示5
    筆工程之再生瀝青係向楠峰公司購買等語明確（見本院卷第
    211-212頁），復有雲林縣政府97年5月29日府工程字第0971
    401654號函文檢送「雲林縣大埤鄉○○村○道路改善工程」
    部分（含簽文、工程決算書、結算驗收證明書、工程開工報
    告書、工程竣工報告及試驗報告等，見調查站卷第38-63頁
    ）、雲林縣政府97年5月29日函附「斗南鎮小冬、田頭、東
    明、明昌等路面改善工程」部分（含簽文、工程決算書、結
    算驗收證明書、工程開工報告書、工程竣工報告及試驗報告
    等，見調查站卷第80 -99頁）、雲林縣政府附「土庫鎮○○
    ○區○道路改善工程」（含工程決算書、結算驗收證明書、
    工程開工報告書、工程竣工報告及試驗報告等，見調查站卷
    第111-129頁）、雲林縣政府附「雲84線等路面改善工程」
    部分（含簽文、工程決算書、結算驗收證明書、工程開工報
    告書、工程竣工呈請書及試驗報告等，見調查站卷第146-17
    4頁）、雲林縣政府附「雲174線等路面改善工程」部分（含
    簽文、估驗紀錄、估驗計價單、工程開工報告書、工程竣工
    報告及試驗報告等，見調查站卷第229-258頁）等證據附卷
    可稽，被告翁境宏自承附表所示5筆工程均委託被告陳俊良
    進行測試，並將15份試驗報告交予勝興公司，每筆工程7,40
    0元，共計交付37,000元與被告陳俊良等語（見調查站卷第
    23-24頁，偵卷第25頁，本院卷第40、90頁），足認被告陳
    俊良任意性自白核與事實相符，是被告陳俊良每筆工程以7,
    400元，第1次於96年11月間之某日收取如附表編號一之2筆
    工程共計14,800元、第2次於96年12月間之某日收取如附表
    編號二之工程7,400元、第3次於97年1月、2月間之某日收取
    如附表編號三之工程7,400元、第4次於97年3月間之某日收
    取如附表編號五之工程7,400元，合計37,000元，均以現金
    交付，在嘉義市某處或楠峰公司交付試驗報告，翁境宏並持
    以提供勝興公司用以向雲林縣政府辦理驗收請領工程款而行
    使之，足生損害於雲林縣政府驗收程序之正確性等事實，即
    堪認定。
  (三)綜上，本案事證明確，被告陳俊良及被告翁境宏上開犯行均
    堪以認定。
三、被告翁境宏：
  (一)訊據被告翁境宏固坦承將附表所示5筆工程均委託被告陳俊
    良進行測試，並將被告陳俊良交付之15份試驗報告交予勝興
    公司，共計支付37,000元等事實，惟矢口否認有何共同偽造
    私文書、共同行使偽造私文書行為，辯稱：伊有交付試驗樣
    本及規範數據與被告陳俊良，未以報告逾期為由請託被告陳
    俊良填載過去不實日期，上開試驗報告均係被告陳俊良自行
    偽造，無與被告陳俊良有偽造私文書及行使偽造私文書行為
    之犯意聯絡及行為分擔，亦未損害雲林縣政府辦理驗收程序
    之正確性云云。
  (二)經查：
  1.觀之雲林縣政府98年12月25日府工程字第0980161267號函所
    附上開5筆工程契約書原本第11條第5項品質管制第1款、第2
    款第5點及第3款第1點，廠商應於開工日前5個日曆天內提報
    品質計畫送甲方或設計監造單位核准後確實執行，品質計畫
    包含自主檢查表，有上開函文及工程契約書條款影本在卷可
    憑（見本院卷第47頁、第257頁背面、第260-1、260-2、260
    -5、260-7、260-10、260-11、260-12、260-15、260-16、2
    60-19、260-20頁），是所謂自主檢查表係開工日前即應提
    供，此亦經被告翁境宏所自認。又參以雲林縣政府採購公共
    工程補充說明書第8點，承包商於辦理工程款計價及驗收前
    ，應檢附瀝青混凝土挖（刨）除料流向證明文件，送請雲林
    縣政府備查；其瀝青混凝土（刨）除料為經再生利用者，應
    經審查認可之熱拌再生瀝青混凝土廠處理後，始能再生利用
    ，有雲林縣政府採購公共工程補充說明書影本附卷可考（見
    本院卷第260-4、260-9、260-14、260-18、260-23頁）。佐
    以雲林縣政府函覆，上開5筆工程之相關瀝青試驗報告，屬
    於再生瀝青混凝土，依一般工程慣例，施工廠商於施工前（
    中），主動告知監造單位會同採樣後送達試驗單位，試驗單
    位出具試驗報告後，需經監造單位蓋章判定合格，且於驗收
    請款前提送該判定合格之試驗報告等情，有雲林縣政府99年
    4月14日府工程字第0991400982號函在卷足憑（見本院卷第5
    4頁），是「驗收請款前」即應提出判定合格之試驗報告，
    足見「開工前」之自主檢查報告與「開工後驗收前」提交之
    試驗報告，二者所因應契約之目的截然不同。
  2.則附表項目1至3之「雲林縣大埤鄉○○村○道路改善工程
    」係96年8月9日開工，同年10月8日完工，被告陳俊良製作
    之試驗報告日期均為96年10月1日；附表項目4至6「斗南
    鎮小東、田頭、東明、明昌等路面改善工程」係96年10月8
    日開工，同年12月6日完工，被告陳俊良製作之試驗報告日
    期均為96年10月22日；附表項目7至9「土庫鎮○○○區○
    道路改善工程」係96年10月29日開工，同年11月29日完工，
    被告陳俊良製作之試驗報告日期為96年11月8日、96年11月8
    日、96年11月21日；附表項目10至12「雲84線路面改善工
    程」係96年12月3日開工，97年1月31日完工，被告陳俊良製
    作之試驗報告日期為97年1月4日、97年1月4日、97年1月10
    ；附表項目13至15「雲174線等道路改善工程」係97年1月
    25日開工，同年4月9日完工，被告陳俊良製作之試驗報告日
    期為97年2月4日、97年2月4日、97年2月5等情，有工程竣工
    報告及附表試驗報告可考（見附表所示，調查站卷第41、43
    、58-60、82、84-85、97-99、111、113-114、127-129、14
    8、150-151、155-157、229、249-251頁），顯見附表所示1
    5份試驗報告均係開工後所提交，足證上開試驗報告非屬開
    工前提交之自主檢查表至為明灼。
  3.其次，證人劉文龍於審理中證述：因監造單位以試驗報告某
    部分應予修正，遂請伊至嘉義大學修改，否則無法請款等語
    （見本院卷第295頁），又證人張新榮於調查站詢問上開試
    驗報告是否為勝興公司持向雲林縣政府辦理驗收時，證稱：
    試驗報告係由其工地主任林春榮向楠峰公司拿取後，再交予
    工程規劃設計公司轉交雲林縣政府相關承辦人員辦理驗收等
    語，均證上開試驗報告確係辦理驗收之用，故上開15份試驗
    報告均為驗收目的所提交即堪認定。
  4.準此，工程款之請領應於驗收前提出合格之試驗報告，如提
    交之試驗報告日期在驗收完成後，即與前揭規定不符，故被
    告陳俊良供稱被告翁境宏以報告逾期為由，委請伊製作試驗
    報告等語，有上開證據為佐，是其供陳應屬有據。衡諸常情
    ，廠商為承攬工程向學術研究單位申請測試，僅需提供測試
    樣品即足，無須提供工程契約，研究單位無從知悉該試驗報
    告之用途，且工程何時完成、何時驗收，亦未記載於工程契
    約中，苟非經由他人告知，自無可能知悉試驗報告應於何時
    提出，是試驗報告日期自以受理時間之後至實驗完成之期間
    為據，而無將報告日期填載受理時間之前之理，是本案被告
    陳俊良自承未曾見過上開5筆工程契約書，竟知悉試驗報告
    逾期之情，且除被告翁境宏之外，並無他人與其接洽，故由
    被告翁境宏所告知，應堪認定。準此以觀，被告翁境宏辯稱
    上開15份試驗報告並非驗收請款之用及未告以被告陳俊良試
    驗報告逾期云云，要難採信。
  (三)其次：
  1.自上開15份試驗報告取樣日期皆為空白以觀，核予證人即被
    告陳俊良證稱被告翁境宏並未提出試驗樣品供其試驗等語相
    符（見調查站卷第58-60、97-99、127-129、155-157、249-
    251頁）；而嘉義大學材料試驗場受理廠商委託試驗，應提
    出試驗樣品等情，經證人林珍如到庭證述明確（見本院卷第
    248頁），核與證人張義隆於調查站詢問證述一致（見調查
    站卷第25頁），亦有國立嘉義大學98年8月28日嘉大土字第
    0980022970號函附卷足考（見偵卷第45頁）；復觀之嘉義大
    學提出嘉義大學材料試驗場之其他試驗報告，均明載取樣日
    期，有其97年8月25日嘉大土字第0970023107號函檢送土木
    與水資源工程學系水工與材料試驗場所出具之相關試驗報告
    影本在卷可稽（見調查站卷第283-306頁），足證嘉義大學
    材料試驗場受理廠商委託試驗，應交付樣品屬實。而證人陳
    俊良擔任嘉義大學材料試驗場研究助理長達7年，就廠商送
    件流程自屬知之甚詳，苟被告翁境宏確有交付樣品之舉，則
    附表所示試驗報告取樣日期即無空白之理，始與經驗法則相
    符。
  2.證人陳俊良雖於嘉義市調查站時供陳，96年12月6日實驗室
    收件小姐將楠峰公司委託瀝青樣品交給伊，並依照樣品實際
    測試、製作試驗報告云云（見調查站卷第15頁），惟於審理
    中證稱，依照樣品製作之試驗報告並非起訴書附表之報告等
    語（見本院卷第347-348頁），雖前後不一，惟附表所示試
    驗報告並未經由櫃檯收件，此亦經被告翁境宏自承明確，且
    證人張義隆於調查站詢問時證稱，附表所示試驗報告並非嘉
    義大學材料試驗場所出具等語；於審理中證述，廠商送件測
    試會取得編號，附表所示試驗報告之編號係屬真正，且有對
    應編號之試驗報告，但附表所示試驗報告並非真正之試驗報
    告，由此可知附表所示試驗報告並未送件取得編號等語（見
    調查站卷第27頁、本院卷第317-318頁），參以證人陳俊良
    確曾試驗承包廠商為勝興公司之測試報告，有嘉義大學上開
    函示附件瀝青混凝土路面面層平坦度測試報告附卷可考（見
    調查站卷第301-302頁），是證人陳俊良於調查站所陳，收
    件小姐交予楠峰公司委託測試之瀝青樣品等語應係另件而與
    本案5筆工程不同應屬無訛，證人陳俊良於審判中所為前揭
    證述，較具可信性，而堪採信。
  3.被告翁境宏自承勝興公司之瀝青係由其當時任職之楠峰公司
    所提供，並稱親自採樣且已交付瀝青樣品予被告陳俊良，惟
    訊問其何以附表所示試驗報告未記載取樣日期時，竟稱取樣
    時間應問勝興公司，係依勝興公司資料填載云云（見本院卷
    第351頁），則楠峰公司係提供瀝青之人，顯與勝興公司無
    涉，勝興公司自無可能知悉何時取樣，更無可能提供瀝青相
    關資料，且試驗報告上記載取樣人員分別為劉守益（附表項
    目1-3）、方洲玉（附表項目4-6）、林志鐘（附表項目7-9
    ）、劉守益（附表項目10-12）、李炳霖（附表項目13-15）
    等人，均非被告翁境宏，益徵被告翁境宏前後供述顯有矛盾
    並與經驗法則不符。準此，被告翁境宏辯稱確有交付試驗樣
    品云云，委難採信。
  (四)綜上，被告翁境宏明知上開5筆工程應於驗收前提出合格試
    驗報告始可請領工程款，為符合契約規定，以試驗報告逾期
    為由委請被告陳俊良填載不實日期之試驗報告，即堪認定。
    又被告翁境宏並未交付試驗樣品，是被告陳俊良即無可能實
    際測試，則被告陳俊良交付如附表所示試驗報告上均記載試
    驗值等情，足見被告翁境宏收受試驗報告時即應知悉各該試
    驗報告之測試值均屬假造，亦堪認定。被告翁境宏前揭辯解
    ，均屬事後飾卸之詞，不足採信。是被告翁境宏與被告陳俊
    良有偽造私文書及行使偽造私文書之犯意聯絡及行為分擔，
    事證明確，渠等犯行均堪認定。
四、按行為後法律有變更者，適用行為時之法律，但行為後之法
    律有利於行為人者，適用最有利於行為人之法律，刑法第2
    條第1項定有明文。所謂法律有變更，係指足以影響行為之
    可罰性範圍及其法律效果之法律修正而言；得易科罰金之適
    用範圍，係屬科刑規範事項，其折算標準於裁判時並應於主
    文內諭知，與一般純屬執行之程序有別，是如新舊法對得否
    易科罰金之適用範圍不同時，自應依上開規定，比較適用最
    有利於行為人之法律（最高法院98年度台上字第5435號刑事
    判決及最高法院95年第8次刑事庭會議決議足資參照）。本
    案被告2人於附表編號一至四所示之行為時，依94年2月2日
    修正公布之刑法第41條第2項原規定數罪併罰，其應執行之
    刑未逾6月者，始得易科罰金（該條文嗣於97年12月30日修
    正，98年9月1日施行，將第2項規定移列於第8項）；惟98年
    6月19日公布之司法院大法官釋字第662號解釋揭示：「中華
    民國94年2月2日修正公布之現行刑法第41條第2項，關於數
    罪併罰，數宣告刑均得易科罰金，而定應執行之刑逾6個月
    者，排除適用同條第1項得易科罰金之規定部分，與憲法第
    23條規定有違，並與本院釋字第366號解釋意旨不符，應自
    本解釋公布之日起失其效力」（至於97年12月30日修正之刑
    法第41條第8項雖非前揭大法官解釋之釋憲標的，但該條項
    與修正前刑法第41條第2項之規定，僅有項次移列之別，故
    97年12月30日修正之刑法第41條第8項之規定雖於前揭大法
    官解釋公布後始告施行，然該規定仍應為上開大法官解釋效
    力所及，而不生效力）；再刑法第41條復於98年12月15日修
    正，並自99年1月1日施行，修正後第8項規定：「第1項至第
    4項及第7項之規定，於數罪併罰之數罪均得易科罰金或易服
    社會勞動，其應執行之刑逾6月者，亦適用之」。本案被告2
    人犯如附表編號一至四等4罪，均在前揭大法官號解釋公布
    前，各罪宣告刑均得易科罰金，定應執行之刑逾6月時，適
    用修正前後之刑法第41條規定，刑罰權效果即得否易科罰金
    之利或不利變動，自屬刑法第2條第1項之法律變更，參諸上
    開說明，即應刑法第2條第1項比較修正前後規定後，適用較
    有利於被告2人之98年12月15日修正後之現行刑法第41條第1
    項前段、第8項規定，定其執行刑易科罰金之折算標準。
五、按刑法第210條所稱足生損害於公眾或他人，以有損害之虞
    為已足，不以實際發生損害為要件，最高法院43年台上字第
    387號判例可資參照，是被告翁境宏將附表所示試驗報告交
    由勝興公司驗收請領工程款之用，足致驗收程序正確性受有
    影響至為灼然。核被告陳俊良及被告翁境宏所為，係犯刑法
    第216條、第210條之行使偽造私文書罪。被告陳俊良利用不
    知情之刻印業者偽造印章，為間接正犯，被告陳俊良偽刻「
    嘉義大學土木與水資源工程學系報告專用章」鋼印、「陳永
    祥報告專用」及「林裕淵報告專用」印章之行為，以及偽造
    「嘉義大學土木與水資源工程學系報告專用章」、「陳永祥
    報告專用」、「林裕淵報告專用」、「周良勳報告專用」與
    「張進益報告專用」之印文均係偽造私文書之部分行為，又
    其偽造私文書之低度行為，復為行使偽造私文書之高度行為
    所吸收，均不另論罪。被告2人就上開偽造私文書、行使偽
    造私文書之犯行有犯意之聯絡及行為之分擔，為共同正犯。
    附表編號一即項目1至3、4至6之2筆工程係被告翁境宏一次
    委託被告陳俊良所為，與附表編號二、三、四之4次犯行，
    犯意個別，行為分殊，應予分論併罰。本案係被告陳俊良向
    嘉義市調查站自首而查獲，核與自首要件相合，被告陳俊良
    部分依刑法第62條前段，減輕其刑。
六、被告陳俊良素行良好，有其臺灣高等法院被告前案紀錄表1
    份附卷可稽，其博士班肄業學識程度，已婚，配偶懷孕，其
    母中度聽障、其妹中度精神障礙之情，有戶籍謄本及身分障
    礙手冊2份在卷足憑（見本院卷第376-378頁）之家庭狀況，
    以其教育程度當更應遵守法律規範，豈料竟自行偽刻學校鋼
    印、師長印章遂行本案犯行，非但無視國家法律，更枉費學
    校及師長之栽培，諒其偵查及審理中，態度尚屬良好，本案
    犯罪手段及所獲利益等一切情狀。被告翁境宏素行良好，有
    其臺灣高等法院被告前案紀錄表1份附卷可稽，其高職畢業
    ，已婚，育有2名子女，其中1名尚未成年之家庭狀況，竟不
    尋正當合法程序取得試驗報告，委託被告陳俊良偽造試驗報
    告，參以其在本案犯行參與之程度，較被告陳俊良為重，及
    致雲林縣政府之損害程度等一切情狀，各量處如主文所示之
    刑，並均諭知易科罰金之折算標準，均定其應執行刑及諭知
    易科罰金之折算標準。
七、被告陳俊良前未曾因故意犯罪受有期徒刑以上刑之宣告，有
    其上開前案紀錄表附卷足稽，其未善用所受教育服務他人，
    竟為本案犯行，顯應非難，惟酌以其因他人委請伺機觸法，
    尚非居於主要犯罪地位，經此偵審程序，期確能知所警惕，
    應無再犯之虞，本院認其所受宣告之刑，以暫不執行為適當
    ，爰依刑法第74條第1項第1款規定，併予宣告緩刑2年，並
    依刑法第74條第2項第4款、第5款之規定，命被告應於本判
    決確定之日起1年內向公庫支付10萬元、並向指定之公益團
    體、地方自治團體或社區提供100小時之義務勞務（公益團
    體、地方自治團體或社區提供義務勞務，屬執行之問題，應
    由執行檢察官斟酌全案情節及各公益團體、地方自治團體或
    社區之需求指定）。又受緩刑之宣告而有執行刑法第74條第
    2項第5款所定事項者，應於緩刑期間內付保護管束，亦為刑
    法第93條第1項第2款所明定，爰依法併諭知緩刑期內付保護
    管束。另依刑法第74條第4項規定，前揭內容得為民事強制
    執行名義，如有違反情節重大之情，足認原宣告之緩刑難收
    其預期效果，而有執行刑罰之必要者，依刑法第75條之1第1
    項第4款規定，得撤銷緩刑宣告，附此敘明。
八、另扣案之「嘉義大學土木與水資源工程學系報告專用章」鋼
    印及如附表「偽造印文」一欄所示之印文各為偽造之印章、
    印文，業經前揭認定可考，應依刑法第219條之規定，宣告
    沒收。另未扣案之被告陳俊良偽造之「陳永祥報告專用」及
    「林裕淵報告專用」印章，據其自承均已丟棄滅失等語（見
    本院卷第346頁），故無從宣告沒收，另未扣案之「周良勳
    報告專用」及「張進益報告專用」印章係屬真正，雖供犯罪
    之用但非被告陳俊良所有，亦無從宣告沒收。又共同正犯因
    相互利用他人之行為，以遂行其犯意之實現，本於責任共同
    原則，有關沒收部分，對於共犯間供犯罪所用之物，自均應
    為沒收之諭知（司法院97年5月6日院臺廳刑一字第09700097
    60號函示可資參照），併此敘明。
據上論斷，應依刑事訴訟法第299條第1項前段，刑法第2條第1項
前段、第28條、第216條、第210條、第41條第1項前段、第8項、
第51條第5項、第74條第1項第1款、第2項第4、5款、第93條第1
項、第219條，刑法施行法第1條之1第1項、第2項前段，判決如
主文。
本案經檢察官邱美英到庭執行職務。
中　　華　　民　　國　 100　　年　　3 　　月　　11 　　日
               刑事第五庭 審判長法　官  蔡廷宜
                                法　官  夫
                                法　官  傅曉瑄
以上正本證明與原本無異。
如不服本判決應於收受判決後10日內向本院提出上訴書狀，並應
敘述具體理由；其未敘述上訴理由者，應於上訴期間屆滿後20日
內向本院補提理由書（均須按他造當事人之人數附繕本）「切勿
逕送上級法院」。告訴人或被害人如對於本判決不服者，應具備
理由請求檢察官上訴，其上訴期間之計算係以檢察官收受判決正
本之日期為準。
中　　華　　民　　國　 100　　年　　3 　　月　　11 　　日
                     　　       書記官　陳意婷
附表：
 ┌─┬─┬────┬──────┬─────┬────┬───────┬───────┐
 │編│項│工程名稱│陳俊良提出之│報告日期（│偽造印文│陳俊良所犯之罪│翁境宏所犯之罪│
 │號│目│（卷證頁│報告名稱及報│卷證頁數）│        │及所處之刑    │及所處之刑    │
 │  │  │數）    │告編號      │          │        │              │              │
 ├─┼─┼────┼──────┼─────┼────┼───────┼───────┤
 │一│1 │雲林縣大│瀝青混合料瀝│2007.10.1 │「嘉義大│陳俊良共同行使│翁境宏共同行使│
 │  │  │埤鄉三結│青含量試驗報│（調查站卷│學土木與│偽造私文書，足│偽造私文書，足│
 │  │  │村等道路│告          │第60 頁） │水資源工│以生損害於他人│以生損害於他人│
 │  │  │改善工程│（TAF07-0307│          │程學系報│，處有期徒刑肆│，處有期徒刑伍│
 │  │  │        │3）         │          │告專用章│月，如易科罰金│月，如易科罰金│
 │  │  │開工日期│            │          │」及「周│，以新臺幣壹仟│，以新臺幣壹仟│
 │  │  │：96年8 │            │          │良勳報告│元折算壹日。扣│元折算壹日。扣│
 │  │  │月9日   │            │          │專用」印│案之「嘉義大學│案之「嘉義大學│
 │  │  │        │            │          │文各一枚│土木與水資源工│土木與水資源工│
 │  │  │完工日期│            │          │        │程學系報告專用│程學系報告專用│
 │  ├─┤：96年10├──────┼─────┼────┤章」鋼印及附表│章」鋼印及附表│
 │  │2 │月8日   │瀝青針入度試│2007.10.1 │「嘉義大│編號一之「嘉義│編號一之「嘉義│
 │  │  │        │驗報告      │（調查站卷│學土木與│大學土木與水資│大學土木與水資│
 │  │  │（調查站│（TAF07-0307│第58 頁） │水資源工│源工程學系報告│源工程學系報告│
 │  │  │卷第41、│4）         │          │程學系報│專用章」印文、│專用章」印文、│
 │  │  │43頁）  │            │          │告專用章│「周良勳報告專│「周良勳報告專│
 │  │  │        │            │          │」及「張│用」印文、「張│用」印文、「張│
 │  │  │        │            │          │進益報告│進益報告專用」│進益報告專用」│
 │  │  │        │            │          │專用」印│印文均沒收。  │印文均沒收。  │
 │  │  │        │            │          │文各一枚│              │              │
 │  │  │        │            │          │        │              │              │
 │  ├─┤        ├──────┼─────┼────┤              │              │
 │  │3 │        │瀝青黏度試驗│2007.10.1 │「嘉義大│              │              │
 │  │  │        │報告        │（調查站卷│學土木與│              │              │
 │  │  │        │（TAF07-0307│第59 頁） │水資源工│              │              │
 │  │  │        │5）         │          │程學系報│              │              │
 │  │  │        │            │          │告專用章│              │              │
 │  │  │        │            │          │」及「張│              │              │
 │  │  │        │            │          │進益報告│              │              │
 │  │  │        │            │          │專用」印│              │              │
 │  │  │        │            │          │文各一枚│              │              │
 │  │  │        │            │          │        │              │              │
 │  ├─┼────┼──────┼─────┼────┤              │              │
 │  │4 │斗南鎮小│瀝青混合料瀝│2007.10.22│「嘉義大│              │              │
 │  │  │東、田頭│青含量試驗報│（調查站卷│學土木與│              │              │
 │  │  │、東明、│告          │第98頁）  │水資源工│              │              │
 │  │  │明昌等路│（TAF07-0328│          │程學系報│              │              │
 │  │  │面改善工│7）         │          │告專用章│              │              │
 │  │  │程      │            │          │」及「周│              │              │
 │  │  │        │            │          │良勳報告│              │              │
 │  │  │開工日期│            │          │專用」印│              │              │
 │  │  │：96年10│            │          │文各一枚│              │              │
 │  │  │月8日   │            │          │        │              │              │
 │  │  │        │            │          │        │              │              │
 │  ├─┤完工日期├──────┼─────┼────┤              │              │
 │  │5 │：96年11│瀝青針入度試│2007.10.22│「嘉義大│              │              │
 │  │  │月12日  │驗報告      │（調查站卷│學土木與│              │              │
 │  │  │        │（TAF07-0328│第97頁）  │水資源工│              │              │
 │  │  │（調查站│）          │          │程學系報│              │              │
 │  │  │卷第82、│            │          │告專用章│              │              │
 │  │  │84 -85頁│            │          │」及「張│              │              │
 │  │  │）      │            │          │進益報告│              │              │
 │  │  │        │            │          │專用」印│              │              │
 │  │  │        │            │          │文各一枚│              │              │
 │  │  │        │            │          │        │              │              │
 │  ├─┤        ├──────┼─────┼────┤              │              │
 │  │6 │        │瀝青黏度試驗│2007.10.22│「嘉義大│              │              │
 │  │  │        │報告        │（調查站卷│學土木與│              │              │
 │  │  │        │（TAF07-0328│第99頁）  │水資源工│              │              │
 │  │  │        │9）         │          │程學系報│              │              │
 │  │  │        │            │          │告專用章│              │              │
 │  │  │        │            │          │」及「張│              │              │
 │  │  │        │            │          │進益報告│              │              │
 │  │  │        │            │          │專用」印│              │              │
 │  │  │        │            │          │文各一枚│              │              │
 │  │  │        │            │          │        │              │              │
 ├─┼─┼────┼──────┼─────┼────┼───────┼───────┤
 │二│7 │土庫鎮馬│瀝青混合料瀝│2007.11.8 │「嘉義大│陳俊良共同行使│翁境宏共同行使│
 │  │  │光社區等│青含量試驗報│（調查站卷│學土木與│偽造私文書，足│偽造私文書，足│
 │  │  │道路改善│告          │第129頁） │水資源工│以生損害於他人│以生損害於他人│
 │  │  │工程    │（TAF07-0341│          │程學系報│，處有期徒刑│，處有期徒刑肆│
 │  │  │        │7）         │          │告專用章│月，如易科罰金│月，如易科罰金│
 │  │  │開工日期│            │          │」及「周│，以新臺幣壹仟│，以新臺幣壹仟│
 │  │  │：96年10│            │          │良勳報告│元折算壹日。扣│元折算壹日。扣│
 │  │  │月29日  │            │          │專用」印│案之「嘉義大學│案之「嘉義大學│
 │  │  │        │            │          │文各一枚│土木與水資源工│土木與水資源工│
 │  │  │完工日期│            │          │        │程學系報告專用│程學系報告專用│
 │  ├─┤：96年11├──────┼─────┼────┤章」鋼印及附表│章」鋼印及附表│
 │  │8 │月29日  │瀝青針入度試│2007.11.8 │「嘉義大│編號二之「嘉義│編號二之「嘉義│
 │  │  │        │驗報告      │（調查站卷│學土木與│大學土木與水資│大學土木與水資│
 │  │  │（調查站│（TAF07-0341│第127頁） │水資源工│源工程學系報告│源工程學系報告│
 │  │  │卷第111 │8）         │          │程學系報│專用章」印文、│專用章」印文、│
 │  │  │、113-11│            │          │告專用章│「周良勳報告專│「周良勳報告專│
 │  │  │4頁）   │            │          │」及「張│用」印文、「張│用」印文、「張│
 │  │  │        │            │          │進益報告│進益報告專用」│進益報告專用」│
 │  │  │        │            │          │專用」印│印文均沒收。  │印文均沒收。  │
 │  │  │        │            │          │文各一枚│              │              │
 │  │  │        │            │          │        │              │              │
 │  ├─┤        ├──────┼─────┼────┤              │              │
 │  │9 │        │瀝青黏度試驗│2007.11.21│「嘉義大│              │              │
 │  │  │        │報告        │（調查站卷│學土木與│              │              │
 │  │  │        │（TAF07-0358│第128頁） │水資源工│              │              │
 │  │  │        │8）         │          │程學系報│              │              │
 │  │  │        │            │          │告專用章│              │              │
 │  │  │        │            │          │」及「張│              │              │
 │  │  │        │            │          │進益報告│              │              │
 │  │  │        │            │          │專用」印│              │              │
 │  │  │        │            │          │文各一枚│              │              │
 │  │  │        │            │          │        │              │              │
 ├─┼─┼────┼──────┼─────┼────┼───────┼───────┤
 │三│10│雲84線路│瀝青混合料瀝│2008.1.4（│「嘉義大│陳俊良共同行使│翁境宏共同行使│
 │  │  │面改善工│青含量試驗報│調查站卷第│學土木與│偽造私文書，足│偽造私文書，足│
 │  │  │程      │告          │156頁）   │水資源工│以生損害於他人│以生損害於他人│
 │  │  │        │（TAF08-0001│          │程學系報│，處有期徒刑│，處有期徒刑肆│
 │  │  │開工日期│1）         │          │告專用章│月，如易科罰金│月，如易科罰金│
 │  │  │：96年12│            │          │」及「陳│，以新臺幣壹仟│，以新臺幣壹仟│
 │  │  │月3日   │            │          │永祥報告│元折算壹日。扣│元折算壹日。扣│
 │  │  │        │            │          │」專用」│案之「嘉義大學│案之「嘉義大學│
 │  │  │完工日期│            │          │印文各一│土木與水資源工│土木與水資源工│
 │  │  │：97年1 │            │          │枚      │程學系報告專用│程學系報告專用│
 │  │  │月9日   │            │          │        │章」鋼印及附表│章」鋼印及附表│
 │  ├─┤        ├──────┼─────┼────┤編            │編            │
 │  │11│（調查站│瀝青針入度試│2008.1.4（│「嘉義大│              │              │
 │  │  │卷第148 │驗報告      │調查站卷第│學土木與│號三之「嘉義大│號三之「嘉義大│
 │  │  │、150-1 │（TAF08-0001│155頁）   │水資源工│學土木與水資源│學土木與水資源│
 │  │  │51頁）  │2）         │          │程學系報│工程學系報告專│工程學系報告專│
 │  │  │        │            │          │告專用章│用章」印文、「│用章」印文、「│
 │  │  │        │            │          │」及「林│陳永祥報告專用│陳永祥報告專用│
 │  │  │        │            │          │裕淵報告│」印文、「林裕│」印文、「林裕│
 │  │  │        │            │          │專用」印│淵報告專用」印│淵報告專用」印│
 │  │  │        │            │          │文各一枚│文均沒收。    │文均沒收。    │
 │  │  │        │            │          │        │              │              │
 │  ├─┤        ├──────┼─────┼────┤              │              │
 │  │12│        │瀝青黏度試驗│2008.1.10 │「嘉義大│              │              │
 │  │  │        │報告        │（調查站卷│學土木與│              │              │
 │  │  │        │（TAF-00035 │第157頁） │水資源工│              │              │
 │  │  │        │）          │          │程學系報│              │              │
 │  │  │        │            │          │告專用章│              │              │
 │  │  │        │            │          │」及「林│              │              │
 │  │  │        │            │          │裕淵報告│              │              │
 │  │  │        │            │          │專用」印│              │              │
 │  │  │        │            │          │文各一枚│              │              │
 │  │  │        │            │          │        │              │              │
 ├─┼─┼────┼──────┼─────┼────┼───────┼───────┤
 │四│13│雲174線 │瀝青混合料瀝│2008.2.4（│「嘉義大│陳俊良共同行使│翁境宏共同行使│
 │  │  │等道路改│青含量試驗報│調查站卷第│學土木與│偽造私文書，足│偽造私文書，足│
 │  │  │善工程  │告          │251頁）   │水資源工│以生損害於他人│以生損害於他人│
 │  │  │        │（TAF-00182 │          │程學系報│，處有期徒刑│，處有期徒刑肆│
 │  │  │開工日期│）          │          │告專用章│月，如易科罰金│月，如易科罰金│
 │  │  │：97年1 │            │          │」及「陳│，以新臺幣壹仟│，以新臺幣壹仟│
 │  │  │月25日  │            │          │永祥報告│元折算壹日。扣│元折算壹日。扣│
 │  │  │        │            │          │」專用」│案之「嘉義大學│案之「嘉義大學│
 │  │  │完工日期│            │          │印文各一│土木與水資源工│土木與水資源工│
 │  │  │：97年4 │            │          │枚      │程學系報告專用│程學系報告專用│
 │  │  │月9日   │            │          │        │章」鋼印及附表│章」鋼印及附表│
 │  ├─┤        ├──────┼─────┼────┤編            │編            │
 │  │14│（調查站│瀝青針入度試│2008.2.4（│「嘉義大│              │              │
 │  │  │卷第229 │驗報告      │調查站卷第│學土木與│號四之「嘉義大│號四之「嘉義大│
 │  │  │頁）    │（TAF08-0018│250頁）   │水資源工│學土木與水資源│學土木與水資源│
 │  │  │        │3）         │          │程學系報│工程學系報告專│工程學系報告專│
 │  │  │        │            │          │告專用章│用章」印文、「│用章」印文、「│
 │  │  │        │            │          │」及「林│陳永祥報告專用│陳永祥報告專用│
 │  │  │        │            │          │裕淵報告│」印文、「林裕│」印文、「林裕│
 │  │  │        │            │          │專用」印│淵報告專用」印│淵報告專用」印│
 │  │  │        │            │          │文各一枚│文均沒收。    │文均沒收。    │
 │  │  │        │            │          │        │              │              │
 │  ├─┤        ├──────┼─────┼────┤              │              │
 │  │15│        │瀝青黏度試驗│2008.2.5（│「嘉義大│              │              │
 │  │  │        │報告        │調查站卷第│學土木與│              │              │
 │  │  │        │（TAF-00268 │249頁）   │水資源工│              │              │
 │  │  │        │）          │          │程學系報│              │              │
 │  │  │        │            │          │告專用章│              │              │
 │  │  │        │            │          │」及「林│              │              │
 │  │  │        │            │          │裕淵報告│              │              │
 │  │  │        │            │          │專用」印│              │              │
 │  │  │        │            │          │文各一枚│              │              │
 │  │  │        │            │          │        │              │              │
 └─┴─┴────┴──────┴─────┴────┴───────┴───────┘
附錄論罪科刑法條：
刑法第216條
行使第210條至第215條之文書者，依偽造、變造文書或登載不實
事項或使登載不實事項之規定處斷。
刑法第210條
偽造、變造私文書，足以生損害於公眾或他人者，處五年以下有
期徒刑。
